【裁判字號】    99,訴,20
【裁判日期】    990330
【裁判案由】    撤銷贈與行為及塗銷所有權移轉登記
【裁判全文】
臺灣基隆地方法院民事判決                99年度訴字第20號
原      告  聯邦商業銀行股份有限公司
法定代理人  甲○○
訴訟代理人  乙○○
被      告  丁○○
兼  訴  訟
代  理  人  丙○○
上列當事人間撤銷贈與行為及塗銷所有權移轉登記事件，本院於
99年3月16日言詞辯論終結，判決如下：
    主  文
被告丙○○、丁○○就如附表所示之不動產，於民國九十三年十
二月二十四日所為之贈與行為及於民國九十四年一月五日所為移
轉所有權登記之行為應予撤銷。
被告丁○○就第一項撤銷之部分應塗銷所有權移轉登記。
訴訟費用新臺幣柒仟肆佰玖拾元由被告負擔。
    事實及理由
一、原告主張：
(一)緣被告丙○○前向原告請領信用卡使用，原應依約繳納帳款
    ，惟自民國94年3月4日起即未依約繳付，現共積欠原告信用
    卡消費款新臺幣（下同）683,616 元及利息、違約金未清償
    ，且有本院95年度促字第8847號支付命令確定在案。詎被告
    丙○○竟於94年1月5日將其所有如附表所示之不動產（下稱
    系爭不動產）無償贈與其母即被告丁○○而為脫產。又債務
    人所有之財產除對特定債權人設有擔保物權外，應為一切債
    務之總擔保，本件被告間意圖脫產之移轉所有權行為，已明
    顯損害原告之債權，爰依民法第244 條規定請求撤銷被告就
    系爭不動產所為之贈與行為、所有權移轉行為及命被告回復
    原狀，並提出信用卡申請書暨約定條款、帳單、本院95年度
    促字第8847號支付命令暨確定證明書、土地登記謄本、建物
    登記謄本、異動索引等件影本為證。
(二)對被告抗辯之陳述：
    系爭不動產之房屋貸款轉貸、代償等資料之匯款人均為被告
    丙○○，且還款人及保證責任基隆市第二信用合作社( 下稱
    基隆二信 )存摺所有人亦為被告丙○○之名，又依系爭不動
    產之登記謄本於他項權利部、異動謄本部分，可知被告丙○
    ○先後於90年8月24日、91年12月12日分別向有限責任基隆
    第一信用合作社(下稱基隆一信)及中國信託商業銀行貸款，
    足證系爭不動產確為被告丙○○所有。且於臺灣社會，父母
    幫小孩買房子是很常見的，被告丙○○借錢時說房子是她的
    、還錢時就說房子是媽媽的，並不合理等語。
二、被告則聲明請求駁回原告之訴，其答辯略以：
(一)系爭不動產為被告丁○○所購買，借被告丙○○之名登記，
    並委託被告丙○○之配偶林興隆交付買賣房屋之簽約金50萬
    元。當時因被告丙○○之兄弟與其配偶在鬧離婚，被告丁○
    ○不願讓媳婦知道兒子有多1棟房屋、怕鬧糾紛，且慮及兒
    子不及女兒貼心，故將系爭不動產登記於女兒即被告丙○○
    名下，並有當時被告丁○○匯款至被告丙○○帳戶之紀錄，
    且該筆匯款金額亦與購屋之價格相當。又因系爭不動產閒置
    ，故被告丁○○將其借被告丙○○一家居住至今，惟曾於89
    年11月5日至91年11月4日共2年之期間，因被告丁○○有意
    自住而請被告丙○○一家遷出在外租屋居住。惟因被告丁○
    ○現年事已高，為讓所有子女均能繼承其財產，故將系爭不
    動產轉移到被告丁○○名下，因當時不懂法律程序而沒辦理
    信託登記，現在也只能以贈與方式將系爭不動產還給被告丁
    ○○。
(二)房貸頭期款50萬元為被告丁○○所付，之後每個月的房貸利
    息、本金都是被告丙○○回家跟被告丁○○拿錢再去繳付，
    又曾先後將房貸轉貸到亞太銀行、基隆二信，被告丁○○於
    90年7月間匯款250萬元，付清所有貸款餘款。其後因被告丙
    ○○股票虧錢，經與被告丁○○商量並經其同意，乃向中國
    商業信託銀行貸款150萬元，目前仍在繳納中。若系爭不動
    產非被告丁○○所有，何以被告丁○○要一次花那麼多錢將
    房貸繳清，且被告丁○○沒有幫其他2名兒子買房子，故不
    可能只為女兒買房子。
三、兩造不爭執之事項：
(一)被告丙○○前向原告請領信用卡使用，自94年3月4日起即未
    依約繳納，尚積欠原告信用卡消費款683,616 元及利息、違
    約金未清償，且有本院95年度促字第8847號支付命令確定在
    案。
(二)被告丙○○於94年1月5日以贈與為原因將系爭不動產移轉登
    記予其母即被告丁○○，有系爭不動產之土地暨建物登記謄
    本、異動索引等件附卷可參。
四、得心證之理由：
    按債務人所為之無償行為，有害及債權者，債權人得聲請法
    院撤銷之；債權人依第1項或第2項之規定聲請法院撤銷時，
    得並聲請命受益人或轉得人回復原狀，民法第244條第1項、
    第4項前段定有明文。本件被告雖辯稱系爭不動產為被告丁
    ○○所有，借名登記在被告丙○○之名下，系爭不動產之頭
    期款及分期貸款均由被告丁○○繳納，並提出第一商業銀行
    、基隆二信存款存摺節本為證，惟此為原告所否認，則被告
    自應就被告丁○○係將系爭不動產借名登記在被告丙○○名
    下之有利事實負舉證責任，惟觀諸被告提出之上開存款存摺
    節本，其內固有被告丁○○多次匯款至被告丙○○上開存款
    帳戶之匯款紀錄，至多僅能證明被告丁○○之金錢有流入被
    告丙○○上開銀行帳戶之事實，然被告丁○○將金錢匯入被
    告丙○○之上開銀行帳戶，其可想像之情形有貸與或贈與被
    告丙○○以作為購買系爭不動產之款項等，非僅被告丁○○
    係為自己購買系爭不動產而匯入被告丙○○上開銀行帳戶以
    作為購買系爭不動產之款項一端，且衡諸常情，借名登記之
    發生，多半係因真正所有權人因故無法直接將不動產登記於
    自己名下，方有需借他人之名為登記之必要，倘如被告丁○
    ○所述，當初不願讓兒媳知道兒子有多1棟房子而不登記於
    兒子名下，其後為讓所有子女均能繼承而將系爭不動產所有
    權移轉登記回被告丁○○名下為真，何以當初購買系爭不動
    產時不直接登記在被告丁○○名下，或以信託登記之方式登
    記被告丙○○名下，如此即可避免兒媳知情，何以反乎常情
    ，逕以被告丙○○之名義為系爭不動產所有權人，此已有違
    常情，且參以卷附系爭不動產貸款轉貸、代償等資料之匯款
    人均為被告丙○○，及被告丙○○復於91年間以債務人及設
    定義務人之身分持系爭不動產向中國商業信託銀行貸款150
    萬元等情，足徵被告丙○○為系爭不動產之所有人，此外，
    被告復未能提出其他事證證明被告間確有借名登記關係存在
    ，則被告抗辯系爭不動產實際為被告丁○○所有，僅借名登
    記於被告丙○○名下云云，自難採信。又本件被告丙○○辦
    理所有權移轉登記之時點，與其無法按期清償積欠原告信用
    卡消費款之時點相近，且其亦自陳除系爭不動產外，已無其
    他資產，被告間之無償贈與系爭不動產及辦理所有權移轉登
    記行為，既有害及原告對被告丙○○之債權，是原告請求撤
    銷被告間之贈與行為、所有權移轉行為及命被告丁○○回復
    原狀，為有理由，應予准許。
五、從而，原告依民法第244 條第1項、第4項規定，請求法院撤
    銷被告2 人間系爭不動產贈與行為及所有權移轉之物權行為
    ，及塗銷該所有權移轉登記，為有理由，應予准許。
六、依民事訴訟法第78條、第85條第1項前段、第87條第1項，判
    決如主文。
中    華    民    國    99    年     3    月    30    日
                  民事庭法  官  徐世禎
以上正本係照原本作成。
對於本件判決如有不服，應於收受送達後20日內向本院提出上訴
書狀，敘述上訴之理由，上訴於臺灣高等法院，並按他造當事人
之人數附具繕本。
中    華    民    國    99    年    3     月    30    日
                        書記官  周素秋
附表：不動產標示
┌─────────────────────────────────────────────┐
│99年度訴字第20號                                                                          │
├─┬───────────────────────┬─┬─────┬───────────┤
│編│  土          地          坐          落      │地│ 面    積 │  權   利   範   圍   │
│  ├───┬────┬───┬───┬──────┤  ├─────┤                      │
│號│縣  市│鄉鎮市區○  段  ○○段  │  地    號  │目│ 平方公尺 │                      │
├─┼───┼────┼───┼───┼──────┼─┼─────┼───────────┤
│1 │基隆市│安樂區  │代天府│      │000-0000    │建│2,821.29  │1/3360                │
├─┼───┼────┼───┼───┼──────┼─┼─────┼───────────┤
│2 │基隆市│安樂區  │代天府│      │000-0000    │建│8,898.47  │39/10000              │
├─┼───┼────┼───┼───┼──────┼─┼─────┼───────────┤
│3 │基隆市│安樂區  │代天府│      │000-0000    │建│7.8       │39/10000              │
└─┴───┴────┴───┴───┴──────┴─┴─────┴───────────┘
┌─┬────┬───────┬───┬─────────────────────┬────┐
│編│        │              │建築式│      建物面積（平方公尺）                │  權利  │
│  │        │基  地  坐  落│樣主要├───────────┬─────────┤        │
│  │ 建  號 │--------------│建築材│樓    層    面    積  │ 附屬建物主要建築 │        │
│  │        │建  物  門  牌│料及房│                      │                  │        │
│號│        │              │屋層數│合                計  │ 材料及用途       │  範圍  │
├─┼────┼───────┼───┼───────────┼─────────┼────┤
│1 │0000-000│基隆市安樂區代│5層樓 │第3層：114.74         │陽台：17.5        │  全部  │
│  │        │天府段614地號 │鋼筋混│合 計：114.74         │                  │        │
│  │        │--------------│凝土造│                      │                  │        │
│  │        │基隆市安樂區中│      │                      │                  │        │
│  │        │和路168巷7弄35│      │                      │                  │        │
│  │        │號3樓         │      │                      │                  │        │
│  ├────┼───────┴───┴───────────┴─────────┴────┤
│  │備考    │共有部分：建號1253號建物，應有部分均為10000分之40。                         │
├─┼────┼───────┬───┬───────────┬─────────┬────┤
│2 │0000-000│基隆市安樂區代│4層樓 │第1層：1,518.68       │陽台：127.21      │1/3360  │
│  │        │天府段599地號 │鋼筋混│第2層：1,621.23       │水箱：30.23       │        │
│  │        │--------------│凝土造│第3層：1,440.97       │電梯樓梯間：169.15│        │
│  │        │基隆市安樂區中│      │第4層：1,353.98       │停車場：1,648.08  │        │
│  │        │和路168巷10弄 │      │合 計：5,934.86       │機械房：28.09     │        │
│  │        │37號          │      │                      │露台：62.34       │        │
│  │        │              │      │                      │地下二層：1,766.7 │        │
└─┴────┴───────┴───┴───────────┴─────────┴────┘

司法院資訊處製作；財團法人民間司法改革基金會備份。
